【裁判字號】    97,台上,1599
【裁判日期】    970417
【裁判案由】    殺人
【裁判全文】
最高法院刑事判決            九十七年度台上字第一五九九號
上  訴  人  甲○○
上列上訴人因殺人案件，不服台灣高等法院台南分院中華民國九
十六年十二月五日第二審更審判決（九十六年度上重更(四)字第三
六０號，起訴案號：台灣台南地方法院檢察署九十一年度偵緝字
第九八四、九八五、九八六號），提起上訴，本院判決如下：
    主  文
原判決撤銷，發回台灣高等法院台南分院。
    理  由
本件原判決認定：上訴人甲○○因經營賭場需求款項，乃透過郭
子極自黃國洲（原名黃華宗）處，取得新台幣（下同）二百萬元
周轉。嗣因黃國洲向上訴人催討該二百萬元債款，上訴人一時未
能全部返還（僅還五十萬元）。又聞黃騰禕介入其與黃國洲債務
糾紛，心生不滿，乃於民國八十九年七月二日凌晨三時三十分許
，酒後駕駛Ｎ二－五三二二號小客車，搭載楊哲賢（為上訴人之
道上「小弟」，另由檢察官通緝中）、郭明弦，至黃騰禕當時所
在之台南市○○路五五九號「東區里長聯誼會」，先於對面路邊
停車，並將當時因酒醉而不知情之郭明弦留在車上，而由上訴人
攜帶其前向綽號「阿進」購得而未經許可持有之九０手槍一支及
子彈數顆（未經許可持有槍、彈部分已判決確定），夥同楊哲賢
（亦自行攜帶其所有之點三八０口徑制式手槍、子彈數顆）進入
東區里長聯誼會，欲尋黃騰禕理論報復。適黃騰禕、林世宗、黃
盟宸、方南鑫、鄭灶生及黃國洲在場，黃國洲見上訴人及楊哲賢
手上攜有槍械，即出言勸阻要上訴人勿開槍，上訴人及楊哲賢見
黃騰禕方面，具有人數優勢，為達報復洩恨目的，竟共同基於殺
人之犯意聯絡，明知持槍向人體射擊，足以致人於死，竟同時持
槍，齊向在場之黃騰禕、林世宗、黃盟宸、方南鑫、鄭灶生等人
濫射，致黃騰禕受有右胸部貫穿槍傷一處、右上臂入口槍傷及出
口槍傷二處、背部入口槍傷一處、肺右上葉貫穿性槍傷一處、肝
貫穿性槍傷一處，因胸腹部多發槍傷內臟破裂出血休克當場死亡
（解剖取出口徑九mm銅包衣彈頭一顆）；林世宗受有左背部、左
臉上顎、右掌虎口、肺部、脾臟等部位槍傷七處（解剖取出口徑
九mm銅包衣彈頭一顆、銅包衣彈頭碎片二片），因胸腹部多發槍
傷內臟破裂出血休克當場死亡；黃盟宸受有胸腹部及右手第四指
、左手第四、五指槍傷，嗣經緊急手術修補肝臟、胃體區、脾切
除、遠端胰臟切除、橫結腸部分切除併人工肛門術、右手指血管
、神經吻合術、左手手指內固定術等；方南鑫受有兩大腿槍傷及
右側骨骨折（手術取出銅包衣彈頭碎片二片）；鄭灶生受有胸腹
部、右大腿、左前臂處槍傷（手術取出口徑九mm銅包衣彈頭一顆
）。黃盟宸、方南鑫、鄭灶生三人，經送國立成功大學附設醫院
救治後，始倖免於死。上訴人及楊哲賢於持槍殺人後，即駕原車
逃逸，警方於槍擊案發生後，據報於上開地點，扣得彈殼十五顆
、彈頭十三顆、彈頭碎片七片（依彈殼數量估計至少十五槍以上
，至於彈頭暨碎片均少於彈殼，無法正確估計實際開槍數目）等
情。因而撤銷第一審關於上訴人殺人部分之判決，改判論處上訴
人共同殺人罪刑（死刑），固非無見。
惟查：（一）、當事人聲請調查之證據如與待證事實有重要之關
係，又非不能調查或不易調查，而事實審法院未依法調查，又未
認其無調查之必要，以裁定駁回之，或於判決理由內說明者，其
踐行之訴訟程序，即屬違法。又合議庭審判長之職權係存在於訴
訟程序之進行或法庭活動之指揮事項，且以法律明文規定者為限
，此外則屬法院之職權，依法院組織法第一百零一條規定，必須
經由合議庭內部評議，始得形成法院之外部意思決定，並以判決
或裁定行之，不得僅由審判長單獨決定。從而刑事訴訟法第一百
六十三條之二第一項規定：「當事人、代理人、辯護人或輔佐人
聲請調查之證據，法院認為不必要者，得以裁定駁回之。」即以
證據是否應予調查，關乎待證事實是否於案情具有重要性，甚或
影響相關證據之價值判斷，已非純屬審判長調查證據之執行方法
或細節及法庭活動之指揮事項，故應由法院以裁定行之，並非審
判長所得單獨決定處分。上訴人原審辯護人曾於原審具狀辯稱：
上訴人係遭受黃國洲委託黃騰禕夾其黑白兩道人脈逼債，屢次放
話欲殺害上訴人，上訴人始會攜槍到黃騰禕之里長聯誼會欲與之
理論，因對方人數眾多及有人拔槍、搶槍，場面混亂，情急之下
才開槍等情。並聲請傳喚證人郭子極（待證事實：黃騰禕指使郭
子極帶人向上訴人討債，並放話欲殺害上訴人）、黃盟宸、方南
鑫、鄭灶生、黃國洲（待證事實：案發當時黃盟宸有拔槍反擊，
方南鑫有拿煙灰缸向上訴人丟擲），向內政部警政署刑事警察局
查詢：「一、如附件所示鑑驗情形送鑑彈殼、彈頭及彈頭碎片係
由幾種槍枝或係由何種槍枝所射擊。二、點三八０口徑制式手槍
是否可射擊如附件所示鑑驗情形所示之九mm、八點八五mm、九點
六０mm三種口徑之子彈。」（待證事實：案發現場是否另有一支
土造手槍存在）。於審判期日仍聲請函內政部警政署刑事警察局
查詢：制式九０及制式三八０手槍是否可射擊九mm、八點八五mm
、九點六０mm三種口徑之子彈（原審卷第九十六至一００頁、第
一二七頁）。原審法院對於上開聲請僅於審判期日由審判長當庭
諭知：「因已傳訊證人即陳博文到庭說明槍枝鑑定事宜，故無再
函查必要」等語。微論駁回此部分聲請未由法院以裁定行之，而
由審判長單獨諭知，已有未合；且對其聲請傳喚證人郭子極等人
如非不能調查或不易調查，何以未予調查，又未認其無調查之必
要，以裁定駁回之，或於判決理由內說明，其踐行之訴訟程序，
即屬不當，據此所為之判決，亦難謂為適法。（二）、證據雖已
調查，而其內容尚未完全明瞭者，即與未經調查無異，如遽行判
決，仍屬應於審判期日調查之證據未予調查。原判決理由謂：警
方在槍擊案發地點，扣得彈殼十五顆、彈頭十三顆、彈頭碎片七
片，其中彈殼十三顆，雖研判係口徑九mm制式槍枝所擊發，而其
中二顆研判應為其他土（改）造槍械所擊發；其中彈頭八顆、彈
頭碎片二片，研判應係口徑九mm制式槍管所擊發，二顆（編號4.
24.）外徑九．六０mm 之已擊發子彈，研判應為其他土（改）造
槍械所擊發；另彈頭三顆、彈頭碎片五片，其上不具足資研判之
紋痕，無法研判為制式槍枝或其他土（改）造槍械所擊發，有內
政部警政署刑事警察局九十二年二月二十一日刑鑑字第０九二０
０一０九七號函在卷可參。再前開彈殼十五顆、彈頭十三顆、彈
頭碎片七片中有彈頭二顆（土造直徑八．八五mm）、彈殼二顆（
外徑九．六０mm），其上均不具足資比對之紋痕特徵，有內政部
警政署刑事警察局八十九年七月十八日刑鑑字第八八五九三號鑑
驗通知書可據，無可確認上訴人與楊哲賢各擊發若干。並引用鑑
定人陳博文於原審法院前審之證言、證人黃國洲於警詢及上訴人
於原審法院前審相關供述，認定楊哲賢持有之點三八０制式（指
零點三八吋口徑型）手槍應有混合使用制式及土造子彈之情形較
有可能，並無證據足認有另一支土造手槍存在（原判決理由三（
二））。惟卷查上開刑鑑字第０九二００一０九七號函係記載：
「說明：二、有關本局八十九年七月十八日刑鑑字第八八五九三
號鑑驗通知書上所載之彈殼十五顆、彈頭十三顆及彈頭碎片七片
，經以比對顯微鏡檢視，結果如下：（一）、彈殼：十三顆（編
號1.2.3.5.6.7.8.9.11.12.13.15.29.），研判應為口徑九mm 之
制式槍枝所擊發；二顆（編號 4.24.），研判應為其他土（改）
造槍械所擊發。（二）、彈頭八顆（編號Ａ、Ｂ、Ｃ、19.20.22
.18.25）、彈頭碎片二片（編號16.21.），研判應係經由口徑九
mm制式j槍管所擊發；二顆（編號 14.31.），研判應為其他土（
改）造槍械所擊發；彈頭三顆（編號 17.28.30.）、彈頭碎片五
片（編號 10.Ｄ二片、Ｅ二片），其上不具足資研判之紋痕，無
法研判為制式槍枝或其他土（改）造槍械所擊發」等語（第一審
卷（一）第二一七頁）。如果無誤，則原判決引述該函所謂「其
中彈頭……二顆（編號 4、24）外徑九．六０mm之已擊發子彈，
研判應為其他土（改）造槍械所擊發」部分，與該函所載「彈頭
……二顆（編號14.31.），研判應為其他土（改）造槍械所擊發
」已不儘相符。且依該函所載除無法研判為制式槍枝或其他土（
改）造槍械所擊發部分外，其餘送驗彈殼、彈頭及彈頭碎片是否
僅由口徑九mm之制式槍枝及其他土（改）造槍械兩類槍械所擊發
，共犯楊哲賢所攜帶之點三八０口徑手槍與所稱「其他土（改）
造槍械」，是否可擊發相同子彈，仍非全無疑義而待研求。又原
判決引述陳博文證言：「（以鑑定報告來說，有無是點三八０手
槍所擊發的？）因為我鑑定的只有二種彈頭殼，一種是九mm，另
一種是土造的，一般而言，九mm與點三八０略有不同，如果不是
九mm，就是這個土造的。」、「（問：是否點三八０也可以擊發
九mm的子彈？）一般而言是不可以。因為點三八０與九mm彈殼的
長度略有不同，但是我沒有看到槍枝，我也不能用絕對的語氣來
說不可以。」、「（問：鑑定報告中有提到二顆彈頭土造直徑八
點八五mm，它可能是由那種手槍所擊發？或是由土造的手槍所擊
發？）因為沒有送鑑槍枝，故無法確定。」、「（問：九０與點
三八０口徑的槍枝是否相同？）二者的彈殼長度略有不同，槍枝
口徑約略相同，依照鑑定經驗子彈是不能通用的。」等語。如果
無訛，是否有言及楊哲賢所攜帶之點三八０口徑手槍可混合使用
制式及土造子彈，亦有欠明瞭。原判決對此未詳加調查釐清，剖
析明白，遽為上開論斷，自有可議。（三）、原判決先於理由四
謂：楊哲賢所持點三八０口徑手槍及子彈，查無證據足證係上訴
人於何時何地交付楊哲賢，應認係楊哲賢自行持有，而非上訴人
所交付。而上訴人於案發當日抵達黃騰褘里長聯誼會址前，既已
準備前往尋仇，當亦知悉楊哲賢持有上開手槍及子彈，該槍彈亦
應早已為楊哲賢未經許可而持有，而非意圖為供犯本件殺人罪，
始臨時與上訴人所共同持有至明。繼又於理由五謂：上訴人與楊
哲賢各自持有槍彈，互不隸屬，亦不知悉對方持有槍彈之內容，
自乏共同持有之主觀意思，僅於殺害黃騰禕等人時，相互利用對
方之行為以達殺人之目的，自不另論對方所無法支配之共同持有
行為等語。對於上訴人是否知悉楊哲賢持有供本件犯罪之點三八
０口徑手槍及子彈，前後論述齟齬。參酌原判決所引述上訴人於
偵查中供稱：「我在到黃騰禕里長聯誼會址後，當時我問楊哲賢
身上有無帶槍，他回答說有」（偵緝九八四號卷第八頁正面、二
十二頁背面）；於第一審法院供稱：「（問：你與楊哲賢槍擊黃
騰禕等人的槍是何款式？）我拿制式九０手槍，楊哲賢是拿制式
三八０手槍」（第一審卷（一）第一四０頁）等語以觀，則其問
楊哲賢身上有無帶槍之目的何在，能否謂上訴人進入黃騰禕里長
聯誼會址殺人前，仍不知楊哲賢持有上開手槍及子彈，而未與其
共同持有，亦非全無疑義而待釐清。案關極刑重典，上訴意旨指
摘原判決不當，尚非全無理由。按第三審法院應以第二審判決所
確認之事實為判決基礎，刑事訴訟法第三百九十四條第一項前段
定有明文。原判決上述之違背法令，影響於事實之確定，本院無
可據以為裁判，仍應將原判決撤銷，發回原審法院更為審判。
據上論結，應依刑事訴訟法第三百九十七條、第四百零一條，判
決如主文。
中    華    民    國  九十七  年    四    月   十七   日
                      最高法院刑事第一庭
                          審判長法官  董  明  霈
                                法官  林  茂  雄
                                法官  張  祺  祥
                                法官  吳  昆  仁
                                法官  蘇  振  堂
      本件正本證明與原本無異
                                      書  記  官
中    華    民    國  九十七  年    四    月  二十三  日
                                                W


司法院資訊處製作；財團法人民間司法改革基金會備份。
